【裁判字號】    90,上更(一),56
【裁判日期】    901009
【裁判案由】    偽造文書
【裁判全文】
臺灣高等法院臺中分院刑事判決                    九十年度上更(一)字第五六號
    上  訴  人
    即  被  告  乙○○
    選任辯護人  林益輝
右上訴人因偽造文書案件，不服臺灣台中地方法院中華民國八十七年四月二十九日第
一審判決（民國八十七年度訴字第一○六號，起訴案號：臺灣台中地方法院檢察署民
國八十六年度偵字第一○七六七、一一三三九號），提起上訴，判決後經最高法院第
一次發回更審，本院判決如左：
    主      文
原判決撤銷。
乙○○行使偽造之私文書，足以生損害於公眾及他人，累犯，處有期徒刑壹年陸月。
偽造之「甲○○」印章一顆、牌照號碼ＰＯ─○九四五號自小客車八十五年八月二十
三日過戶登記書上「甲○○」之印文，均沒收。
    事      實
一、乙○○有多次竊盜汽車頂拼前科，於民國八十二年間曾犯竊盜等罪，被判處有期
    徒刑一年六月，嗣減為九月，於八十四年五月二十二日執行完畢，仍不知悔改。
    復於八十五年八月二十日，獲悉其友人即台中市全鋒汽車拖吊公司之司機戊○○
    （經檢察官為不起訴處分）於八十五年七月十九日以新台幣（下同）四萬元之代
    價，向張武雄購得其所有已撞毀之車牌號碼ＰＯ─○九四五號自小客車一輛（大
    發牌、一九九二年份、棕色、引擎號碼為0000000號、車身號碼為ＪＤＡ
    Ｇ一○二Ｚ000000000號），並欲再行出售，即以八萬元之價格，在台
    中市○○路國立中興大學附近之國光路與大里路交界處，向戊○○購入該車。
二、乙○○於取得戊○○所交付之上開自小客車及來源證件後，即持來路不明之甲○○身份證（已於八十三年十月十六日死亡），及利用不知情之人所偽刻之甲○○
    印章，於同年八月二十三日利用不知情之丁○○偽填汽車過戶登記書後，持此偽
    造之登記書向公路監理機關辦理過戶登記，而使承辦之公務員將此不實事項登載
    於職務上所掌之公文書上，並據以將上開自小客車登記在甲○○名下，足以生損
    害於甲○○及公路監理機關對車輛之正確管理。完成後，乙○○即積極找尋同類
    型之自小客車欲予以借屍還魂使用，適於八十六年一月二十八日（起訴書誤載為
    一月二十九日）凌晨某時，在高雄市○○區○○路一○七號前，發現丙○○所有
    車牌號碼ＸＴ─○一○一號自小客車（大發牌、一九九三年份、棕色、一二九五
    ＣＣ、引擎號碼為0000000號），與上開其所購得之自小客車為同型同顏
    色，遂趁無人注意之際，以不詳方法加以竊取。得手後即將該自小客車開回台中
    ，並隨即在不詳處所，先行磨去車牌號碼ＸＴ─○一○一號自小客車之引擎號碼
    後，再打上引擎號碼為0000000號加以偽造，並將車牌號碼ＸＴ─○一○
    一號自小客車之車身號碼切割更換為ＪＤＡＧ一○二Ｚ000000000號，
    使車牌號碼ＸＴ─○一○一號自小客車之引擎號碼及車身號碼與車牌號碼Ｐ○─
    ○九四五號自小客車相符，而以此變造汽車牌照方式借屍還魂使用，均足以生損
    害於丙○○及公路監理機關對車輛之正確管理。嗣於八十六年三月十四日凌晨二
    時許，由謝來得（另由臺灣臺北地方法院檢察署呈請臺灣高等法院檢察署核轉臺
    灣板橋地方法院檢察署偵辦）駕駛此部借屍還魂車載乙○○持如附表所示之工具
    在台北市各地閒逛俟機行竊自小客車時，為警方在台北市○○區○○路與樂利路
    口，因見其等行跡可疑加以盤查查獲，並扣得上開借屍還魂車一部（已發還予丙○○）及如附表所示之工具。
三、案經臺北市政府警察局大安分局報請臺灣臺北地方法院檢察署呈請臺灣高等法院
    檢察署核轉臺灣臺中地方法院檢察署檢察官偵查起訴。
    理      由
一、訊據上訴人即被告（以下簡稱被告）乙○○矢口否認右揭犯行，辯稱：被查獲之
    車號ＰＯ─○九四五號自小客車是戊○○介紹其向一姓陳者買的，並非直接向戊○○購買，伊於辦理過戶時，因有欠稅及沒有買賣契約，致未辦理過戶至自己名
    下，買來時即是現狀，伊未加以變造或頂拼云云。
二、經查：本件扣案之自小客車經被害人丙○○持原本之鑰匙均能順利開啟該自小客
    車之排擋鎖，且該車後保險桿左後方擦撞時掉落油漆痕跡還在，前方左右葉子板
    上加裝角度指示燈等明顯特徵均與丙○○失竊之ＸＴ─○一○一號自小客車相符
    ，業據被害人丙○○於警訊中指述明確，又有證人即本件承辦之台北市警察局刑
    事小隊長蔡封淵於本院前審調查時具結證稱：因本車引擎號碼已被磨去很乾淨，
    乃刑事警察局採全國失竊車子之特徵比對，有九成把握後，才通知車主丙○○前
    來比對，丙○○以排檔鑰匙一開即開了，丙○○且一眼即看出車前加裝之二個小
    燈，即認出係其車子，足證該自小客車確為被害人丙○○所有無訛，並有車輛竊
    盜、車牌失竊資料個別查詢表、贓物領據各一紙附卷可稽。而上開車號ＸＴ─○
    一○一號自小客車之引擎及車身號碼已遭偽造，亦有偽造後之拓模存卷可參，均
    足證該車引擎及車身號碼已遭偽造。
三、次查車號ＰＯ─○九四五號自小客車是於八十五年七月十九日由原車主張武雄過
    戶予戊○○後，旋於八十五年八月二十三日再過戶至「甲○○」名下，有汽車過
    戶登記書影本二份在卷可稽，而該甲○○者又早於八十三年間即已死亡，有戶籍
    謄本一份存卷可查，足證過戶予甲○○之過戶申請書係被偽造文書。
四、被告於八十六年三月十四日為警查獲時，在警訊初訊中供稱：「該自小客車是戊○○頂拼完成之後再賣給我」、「戊○○將該車頂拼之後即直接過戶甲○○名下
    ，我向他買車時戊○○在旁男子（即甲○○身分證照片之人）把甲○○之身分證
    及行照來源證件交給我，叫我自行去過戶，因該車欠稅我就不願過戶」、「只有
    刻甲○○私章，準備將該ＰＯ─○九四五號自小客車過戶我名下而已，並未以甲○○名義過戶車籍」，且稱該車係其本人所有（偵查卷九六七八號第五頁反面、
    第六頁正反面），經警找到同案被告戊○○，戊○○於警訊時明確供稱：「於八
    十五年八月二十日左右向張武雄購買（車號ＰＯ─○九四五號自小客車），以新
    台幣四萬元購買的。張武雄買了不久即發生車禍撞毀，我以四萬元買入，本來準
    備修理，是乙○○找我購買的」。「以新台幣八萬元賣出，在台中縣市國光橋交
    界處交易」，「沒有修理就賣出，直接到我住處拖走」（見九六七八號偵查卷第
    十二頁反面、第十三頁）。就該車係由戊○○賣予被告乙節，二人所供核互相符
    ，僅係均辯稱自己未拼裝車子，偽造引擎號碼而已。惟該車引擎及車身號碼已遭
    偽造及甲○○之相關汽車過戶申請書已遭偽造已如前述，必然其中一人所為，理
    所當然。
五、經審視卷附汽車買賣合約書，其中一紙係張武雄與陳瑞興所簽訂，另一紙則係代
    售人陳瑞興與張武雄及戊○○於八十五年七月十九日所簽訂，均有上開合約書影
    本在卷可稽，參以該車係於八十五年七月十九日過戶於戊○○名下，已如前述，
    顯見該車號ＰＯ─○九四五號自小客車應係被告戊○○於八十五年七月十九日透
    過陳瑞興之介紹向張武雄所購得，另被告無論於警訊、偵查或本院前審審理時均
    堅稱其是於八十五年八月間，方才購得上開車號ＰＯ─○九四五號自小客車，而
    如上述，本件被害人丙○○失竊上開自小客車之時間則係八十六年一月二十八日
    ，從而被告於購買車號ＰＯ─○九四五號自小客車時，被害人丙○○既尚未失竊
    ，則其於購買上開自小客車時即不可能已遭借屍還魂。顯見本件引擎及車身號碼
    遭偽造應非戊○○所為，而為被告所為，殆無疑義，況被告自承其有多次竊盜汽
    車頂拼前科（偵字九六七八號卷第四頁），足見其有此能力，要無可疑。
六、雖被告於偵查中改稱：車號ＰＯ－○九四五號自小客車是於八十五年八月左右，
    在台中市○○路國立中興大學附近，以八萬元向甲○○購買的，並不是向戊○○
    買的，因魏某說可以幫伊問，後來魏某通知說有人要賣，才介紹伊向甲○○購買
    ，伊並沒有偷車號ＸＴ－○一○一號自小客車，也沒有變造引擎及車身號碼，買
    來時就這樣（見一○七六七號偵查卷第十一頁反面）。戊○○於偵查中亦改稱：
    車號ＰＯ─○九四五號自小客車是伊於八十五年七月底或八月初，以四萬元向張
    武雄買的，後來伊沒有修理，於八月中旬以四萬元再轉賣給一位姓陳的人，這部
    車有過戶到伊名下，伊有將自己之身分證正本及印章交給陳姓買主辦過戶後再交
    還給伊云云（見同上偵查卷第十二頁正、反面）；然查戊○○於檢察官詢及該陳
    姓買主之名字時，表示其不知情，即非無疑，且其於購得該車並辦理過戶後，旋
    以相同價格售與陳姓買主並辦理過戶，再介紹該陳姓之人（依被告所辯該人即甲○○）以八萬元之價格出售給被告，依常理，縱屬至愚之人亦無大費周章輾轉出
    售車輛、辦理過戶後，本身卻未得分文利潤之可能，是其於偵查中所言顯係為推
    卸其己身可能牽涉之刑責，並附和被告之辯解，憑空杜撰一陳姓買主，助其脫免
    偽造文書責任所為不實之供述，委無可採，應以其警訊所言為可信；且依被告警
    訊中所言，倘該陳姓男子確係存在，則其既交付身分證及來源證件給被告，按理
    當連同印章一起交付，當無另由被告自行刻印使用之理，是被告嗣後翻異前詞，
    改稱印章是該名陳姓男子連同身分證一起交付，顯係自知所辯不符常情，並為脫
    卸偽造印章刑責，參以偵查中之共同被告戊○○前開警訊之供述，可知本件車號
    ＰＯ─○九四五號自小客車應係由戊○○直接售與被告無誤，被告及戊○○其後
    翻異之詞，均不足採。戊○○事後在本院供證：「我是從被告手上拿到甲○○
    的資料，委託我姐姐去辦過戶」（本院卷第五十頁），「丁○○在本院也結證因
    其弟弟戊○○沒空，才將甲○○的資料交由其代為辦理過戶」（本院卷第六十八
    頁正反面），參以被告在警訊中自承認識甲○○，且私刻甲○○之印章，（偵查
    卷第九六七八號第六頁），足見甲○○之資料係被告所交付，應堪認定。
七、國立中興大學位在台中市○○路與大里國光路交界處附近，距台中縣市交界處之
    國光橋不遠，台中市○○路通過國光橋後即係台中縣大里國光路，因此，被告與
    戊○○之交易地點、縱使描述之用詞不同，實係同一地點，另被告被判刑確定之
    臺灣台中地方法院九十年訴緝字第二七六號判決，係被告於八十五年二月十日及
    八十六年七月一日冒名申請辦理電話過戶手續，與本件八十五年八月二十三日偽
    造甲○○名義辦理過戶及八十六年一月二十八日竊車後偽造引擎號碼，將車借屍
    還魂二者犯罪型態不同，目的也不一樣，尚難認有連續犯關係，自非該判決之既
    判力所及，均併予敘明。
八、綜上所述，本件被告所辯均係事後卸責之詞，不足採信，其犯行堪以認定，核被
    告所為，其利用不知情之丁○○偽造過戶登記書後，持向監理機關行使而使承辦
    之公務員將不實事項登載於職務上所掌之公文書上，並據以將上開自小客車登記
    在甲○○名下，足以生損害於甲○○及公路監理機關、係犯刑法第二百十六條行
   使第二百十條偽造私文書罪、第二百十四條使公務員登載不實罪。又被告偽造印
    章之行為乃偽造私文書之部分行為，其偽造私文書之低度行為又為行使偽造私文
    書之高度行為所吸收，均不另論罪。被告利用不知情之人偽刻印章及利用不知情
    之丁○○偽造過戶登記書辦理過戶登記予甲○○，係間接正犯。其竊盜汽車部份
    係犯刑法第三百二十條第一項竊盜罪、公訴意旨認被告所犯刑法第三百二十條第
    一項竊盜罪部分應依第三百二十一條第一項第三款加重竊盜罪處斷，尚有未洽，
    惟起訴事實相同，爰依法變更起訴法條，併予敘明。次按汽車之引擎號碼及車身
    號碼係汽車製造廠商出廠之標誌，均表示一定用意之證明，依刑法第二百二十條
    第一項之規定，應以私文書論，而汽車牌照為公路監理機關所發給，固具有公文
    書性質，惟依道路交通安全規則第十二條規定，汽車牌照僅為行車之許可憑證，
    自屬於刑法第二百十二條所列特許證之一種。對變造汽車牌照，即無依同法第二
    百十一條之變造公文書罪論處之餘地。（最高法院六十三年度台上字第一五五○
    號判例參照）被告竊車後偽造引擎號碼行為係犯第二百十條偽造私文書罪（起訴
    書認係變造私文書，容有未洽）。其變造車身號碼行為係犯第同法第二百十二條
    之變造特許證罪。而其偽造變造引擎號碼及變造車身號碼，係同一行為觸犯二罪
    名，應從一重之偽造私文書罪處斷。被告前後二次偽造私文書犯行（偽造過戶申
    請書及偽造引擎號碼）時間緊接，犯罪構成要件相同，顯係基於概括之犯意為之
    ，應依連續犯之規定，應以一罪後，為行使行為所吸收被告所犯前開行使偽造私
    文書罪、使公務員登載不實罪、竊盜罪等罪間互有方法結果之牽連關係，為牽連
    犯，應從一重之行使偽造私文書罪處斷。被告曾犯竊盜罪，經法院判處有期徒刑
    一年六月，後減為九月確定，於八十四年五月二十二日執行完畢，有台灣台中地
    方法院檢察署刑案資料查註紀錄表在卷可稽，其於五年以內再犯本件有期徒刑以
    上之罪，為累犯，應依刑法第四十七條之規定加重其刑。原審認上訴人罪證明確
    ，予以論罪科刑，固非無見，惟查，變造車牌號碼，係犯變造特許證，原審論以
    偽造私文書，即有未洽，又被告二次偽造私文書（偽造過戶申請書、偽造引擎號
    碼），應先論以連續犯，再為行使行為所吸收，原審未論以一罪，並謂其後偽造
    引擎號碼與先前之行使偽造過戶申請書為牽連犯，亦有未當。上訴人上訴意旨否
    認犯罪，雖無可取，惟原判決既有可議，即無可維持，自應由本院將原判決撤銷
    改判，爰審酌被告犯罪之動機、手段，所生之危害及其犯罪後態度等一切情狀，
    量處有期徒刑一年六月。至偽造之「甲○○」印章一枚雖未扣案，惟不能證明滅
    失、偽造之牌照號碼ＰＯ─○九四五號自小客車八十五年八月二十三日過戶登記
    書上「甲○○」之印文，應依刑法第二百十九條之規定併予沒收。另扣案如附表
    所示之工具雖係被告乙○○所有，但無證據可資證明係供其犯此次竊盜罪所用之
    物，爰不併予宣告沒收。
九、據上論斷，應依刑事訴訟法第三百六十九條第一項前段、第三百六十四條、第二
    百九十九條第一項前段、第三百條，刑法第二百十六條、第二百十條、第二百十
    四條、第二百十二條、第三百二十條第一項、第五十五條、第四十七條，第二百
    十九條、罰金罰鍰提高標準條例第一條前段，判決如主文。
本案經檢察官鍾宗耀到庭執行職務。
中      華      民      國      九十       年     十      月      九    日
                                臺灣高等法院臺中分院刑事第八庭
                                      審判長法  官  羅  得  村
                               法  官  劉  榮  服
                                            法  官  林  輝  煌
右正本證明與原本無異。
如不服本判決應於收受送達後十日內向本院提出上訴書狀，其未敘述上訴之理由者並
得於提起上訴後十日內向本院補提理由書（均須按他造當事人之人數附繕本）。
                                            書記官  林  水  濱
中      華      民      國      九十       年     十      月    十一    日
附錄
刑法第二百十條：偽造、變造私文書，足以生損害於公眾或他人者，處五年以下有期
徒刑。
                                                                        Ｒ
附表：
            工具名稱        數量
      一、  鐵製工具箱      一個
      二、  油壓剪          一支
      三、  起子            六支
      四、  尖嘴鉗          一支
      五、  板手            一支
      六、  固定鯉魚鉗      一支
      七、  大型活動板手    一支
      八、  六角板手        一支
      九、  自製起子頭      二個
      十、  錢條刷          一支
      十一、白手套          一雙
                           Ｒ


司法院資訊處製作；財團法人民間司法改革基金會備份。
